臺灣士林地方法院刑事判決　　　　　　　　　　　　　九十一年度簡上字第九八號
　　上　訴　人　臺灣士林地方法院檢察署檢察官
　　即　被　告　己○○
　　選任辯護人　崔百慶律師
　　　　　　　　王柏堂律師
　　被　　　告　戊○○
右上訴人因傷害案件，不服本院士林簡易庭於中華民國九十年十二月五日所為九十年
度簡字第一五二四號刑事簡易判決，（檢察官聲請簡易處刑案號：臺灣士林地方法院
檢察署九十年度偵字第七五三二號），提起上訴，本院管轄之第二審合議庭判決如左
：
    主  文
原判決關於戊○○部分撤銷。
戊○○公然侮辱人，處罰金伍佰元；又傷害人之身體，累犯，處拘役貳拾日；罰金如
易服勞役，拘役如易科罰金，均以佰元折算壹日。
其餘上訴駁回。己○○緩刑年。
    事  實
一、戊○○曾因違反商標法案件，經有台灣台北地方法院於七十九年間判處有期徒刑
    六月，嗣經減為有期徒刑三月，於八十六年十二月十一日執行完畢。其因瑞暘建
    設股份有限公司（下稱瑞暘建設）在其位於台北市○○區○○路二五六號房舍之
    鄰地興建房屋工程，致在其上開房舍受損，前往協調未果，遂向台北市議會提出
    會勘申請，經台北市議會定期九十年十二月十一日上午十一時會勘。當日上午十
    一時十五分許，戊○○偕同市○○段宜康之助理乙○○、台北市政府建築管理處
    人員梁守強至台北市○○區○○路瑞暘建設之工地進行會勘。抵達工地時，戊○○及乙○○先行進入瑞暘建設公司新建房屋之地下室，二人復自地下室上至地面
    ，遇見己○○，己○○質詢其等為何進入該屋內，二人發生口角，戊○○竟於該
    多數人得共見共聞之工地，以「幹你娘雞巴」穢語公然侮辱己○○。復另基於傷
    害之犯意，出手毆打己○○一下，己○○不甘受辱，亦出於傷害之犯意，出手毆
    打戊○○，二人互相拉扯扭打，致己○○受有鼻翼一×一公分瘀傷、零點八×零
    點二公分擦傷及右手拇指零點五×零點五公分擦傷之傷害，戊○○受有左前額及
    頸部挫括傷、胸腹部挫括傷、左肘、前臂挫括傷、右肘及右下腿多處挫括傷之傷
    害，旋即因在場之甲○○等人將其等拉開，二人始停手。
二、案經己○○、戊○○訴由台北市政府警察局北投分局移送臺灣士林地方法院檢察
    署檢察官偵查聲請簡易判決處刑。
    理  由
一、訊據被告戊○○坦承右揭公然侮辱及傷害之犯行不諱，惟辯稱：因為被告己○○
    先罵伊「賊」，伊出於防衛才以三字經回罵，又己○○先推伊一下，伊才出手毆
    打己○○，二人進而扭打一起云云；被告己○○則矢口否認有何傷害之犯行，辯
    稱：伊係遭戊○○以拳頭毆打，伊只有退後並未還手即被拉開，也未與己○○有
    何拉扯，伊並無傷害之犯行云云。經查：
  (一)右揭傷害犯行，除據被告戊○○坦承與被告己○○有互相動手拉扯、扭打之情形
    外（見檢察官九十一年四月二日訊問筆錄及本院九十一年十月三日訊問筆錄、同
    年十二月四日審判筆錄）；並經證人乙○○於警訊中陳稱：伊看到戊○○與一名
    工地人員發生爭吵，後來戊○○就先動手毆打工地人員，二人進而發生互毆，其
    他人員是將他們架開等語（見九十年十二月二十七日警訊筆錄），及其於偵查庭
    中證述：「我看到廖某質問葉某說為何非法侵入工地，接著便看到葉某打廖某，
    並雙方在拉扯，我便與王某上前拉開雙方」等語明確（見臺灣士林地方法院檢察
    署檢察官九十一年一月三十日訊問筆錄）。又證人梁守強於警訊中陳稱：當時與
    戊○○、及段宜康市議員之二位助理共同前往處理會勘，伊及戊○○二人一起進
    入工地，進入前有向該工地人員表明身份並出示會勘單，伊與戊○○從工地出來
    時，就看到有二個工地人員站在門口，並以大聲的口氣問為什麼沒有經過他們的
    同意就進入工地，當時伊有向他們表明身份及出示會勘通知，後來他們就發生爭
    吵，然後好像有打起來，伊因離他們有一段距離，所以並沒有聽到他們在說什麼
    ，或看到是何人先動手打人的，伊只有看到他們互相拉扯等語（見九十年十二月
    二十五日警訊筆錄）；證人梁守強於偵查庭亦結證稱：「我出來時看到廖某問我
    們二人說為何侵入工地，之後他們二人便扭打拉扯在一起，也看到眼鏡掉下來，
    雙方吵了很大聲」等語（見臺灣士林地方法院檢察署檢察官九十一年一月三十日
    訊問筆錄）。另證人丙○○亦於警訊中陳稱：伊於上開工地作水電工，當時有看
    到他們在談事情，後來就聽到戊○○以台語罵了一句「幹你娘雞巴」，並先動手
    打己○○，後來雙方發生拉扯，己○○並未毆打對方，其他人是把他們二人分開
    等語（見九十年十二月十五日警訊筆錄），其又於偵查中證稱：「當時葉某自車
    道跑過來，葉某用三字經罵己○○，是用『幹你娘雞巴』，而戊○○先出手，二
    人並拉扯著，二人並絆倒在地上，也有扭打在地上，後來我們四、五人便把他們
    拉開，拉扯約一分鐘左右」等語，及證人甲○○於本院審理中證稱：「因瑞暘建
    設股份有限公司所蓋房子影響到戊○○房子，戊○○約我去現場會勘，工務局人
    員也有到。我去時段議員的助理乙○○、工務局人員有去，在工地碰到工地主任
    被告己○○。工務局人員要求被告戊○○陪同進工地，己○○為工地主任不許其
    進入，戊○○一定要進去，即吵起來，己○○推戊○○說是賊，戊○○差點倒下
    ，我在旁差點拉不住，被告戊○○即衝過去，二人即抱在一起打架。我在中間將
    其等二人拉開，致我手筋拉斷，手機掉落，我叫旁邊的人幫忙拉開，他二人均有
    出手互毆，約花一分鐘才把他們分開，我當場看到他們二人均有受傷。二人臉部
    均有小傷，為抓傷，手臂亦有受傷。」「因我較矮，我在推開他們，他們伸手還
    是會打到對方。」綜合上開目擊證人之證詞，均證稱被告二人有互相拉扯、扭打
    ，是被告己○○堅稱其未與戊○○拉扯云云，即不足採。又關於何人先行動手毆
    擊對方，被告二人互指對方先行動手，證人方面除甲○○外，則均證稱係由被告
    戊○○先行動手，衡諸戊○○與甲○○有三年之扶輪社社友、社長交情，及己○○與甲○○無任何關係，此經甲○○於本院審理時敘明，甲○○此部分證詞有袒
    護戊○○之可能，是應以其他證人證述係戊○○先行動手一節為可採。
  (二)此外，被告二人之傷情，並有其二人之驗傷診斷書各一紙在卷可資佐證，己○○
    質疑戊○○若有受傷，為何當日不立即就診云云，戊○○答稱因案發當日頭昏，
    返家後就睡覺等語，經核戊○○之傷係多處挫刮傷，其傷情非屬嚴重，則其於受
    傷當日返家休息，翌日始前往就診，依常情尚非全無可能，參以證人甲○○證稱
    戊○○當日拉扯後，臉部確有受傷等情，應認戊○○確因己○○之拉扯而受傷，
    己○○此方面之質疑，洵不足採。
  (三)至被告己○○因戊○○先出手毆打伊，因而與之發生拉扯、扭打，是否屬正當防
    衛而阻卻違法？按正當防衛必須對於現在不法之侵害始得為之，侵害業已過去，
    即無正當防衛可言，至彼此互毆，又必以一方初無傷人之行為，因排除對方不法
    之侵害而加以還擊，始得以正當防衛論。故侵害已過去後之報復行為，與無從分
    別何方為不法侵害之互毆行為，均不得主張防衛權（最高法院三十年上字第一○
    四○號判例參照）。經查被告二人因戊○○先行出手毆打己○○之後，二人即互
    相近身拉扯互毆，迄兩方之人將其二人強行架開，其二人始分開，足見其二人均
    無退讓之意，倘己○○僅具防衛之意，應會配合他人勸架之動作，而無纏打之情
    形，然依甲○○所證述被告二人均有出手互毆，約花一分鐘才把他們分開，又伊
    在推開被告二人時，他們伸手還是會打到對方之情，是足認己○○之拉扯扭打行
    為非出於防衛之意，而係具有傷害戊○○之意思甚明。又被告二人之拉扯、扭打
    已在戊○○毆打己○○一拳之後，該等拉扯、扭打行為無從分別何方為不法侵害
    ，是其二人之拉扯行為，均不應認有正當防衛權之行使，其二人均不得依正當防
    衛主張不罰，本案之違法無從阻卻。
  (四)被告己○○之公然侮辱犯行，除其自白外，尚有告訴人己○○之指證，及證人丙○○於警訊及偵查中之證詞可資佐證，且其公然侮辱之地點，係在工地，現場除
    被告及上開四名證人外，依在場之證人丁○○於警訊時證稱尚有伊及余總經理、
    楊小姐等一共九人在場，係多數人得以共見共聞之處所，堪以確定。
  (五)縱上，本案罪證至臻明確，被告犯行當可認定，應依法論科。
二、核被告戊○○所為，係犯刑法第二百七十七條第一項、第三百零九條第一項之罪
    ；被告己○○所為，係犯刑法第二百七十七條第一項之罪行。被告戊○○曾犯罪
    如事實欄所載，五年內再犯有期徒刑以上之傷害罪，該部份構成累犯，依法加重
    其刑（公然侮辱罪之法定刑非有期徒刑以上之刑，不構成累犯）。原審認被告公
    然侮辱部分，係犯刑法第三百零九條第二項之強暴侮辱罪，然查被告戊○○以三
    字經公然侮辱己○○，僅以口頭為之，並非以強暴之手段，而戊○○再出手傷害
    己○○，並無證據足以認定其該等傷害行為係出於公然侮辱之犯意，自應認其所
    犯係同條第一項之公然侮辱罪，而非強暴侮辱罪。被告戊○○先公然侮辱，再另
    行起意為傷害犯行，所犯二罪犯意各別，行為互異，應分論併罰，原審認該二罪
    間有方法結果之牽連關係，尚有未合。檢察官上訴意旨指原審漏未審酌戊○○公
    然侮辱部分云云，然查原審理由欄以被告戊○○之自白為公然侮辱之證據，並於
    論斷欄引用刑法第五十五條後段，足認原審係認該公然侮辱罪行，與傷害罪行為
    牽連犯之關係，並非漏未審酌，上訴人之指摘雖不足採，然原審就公然侮辱罪，
    認係強暴侮辱罪，又就獨立之二罪認為牽連犯，均有未合，應由本院就戊○○之
    部分予以撤銷改判。爰審酌被告戊○○之素行、犯罪時所受之刺激、犯罪之動機
    、手段、所生危害、犯後坦承之態度及經告訴人己○○於本院二審審理庭中表明
    不予追究（見本院九十一年十一月十八日審理筆錄）等一切情狀，分別量處如主
    文所示之刑，並各諭知易服勞役、易科罰金之折算標準，以示懲警。
三、被告己○○部分，原審引刑事訴訟法第四百四十九條第一項前段、第四百五十四
    條第二項、刑法第二百七十七條第一項、第四十一條第一項前段、罰金罰鍰提高
    標準條例第一條前段、第二條之規定，判處被告拘役四十日，如易科罰金以三百
    元折算一日，其認事用法即無不合，量刑亦屬適當。上訴意旨猶否認犯罪，指摘
    原判決不當，並無理由，應予駁回。又被告己○○前未曾受有期徒刑以上刑之宣
    告，有台灣高等法院被告全國前案紀錄表一份在卷可憑。其因系爭工地鄰損糾紛
    ，被告戊○○先出手毆打伊致犯本罪，於本院二審審理中告訴人戊○○明示不再
    追究，雖未認罪，應已知悔，且本案傷害結果實屬輕微，被告既經此偵、審教訓
    ，當知警惕而無再犯之虞，本院審酌上情，認對被告所宣告之刑以暫不執行為適
    當，並予宣告緩刑三年，以啟自新。
據上論斷，應依刑事訴訟法第四百五十五條之一第一項、第三項、第三百六十九條第
一項前段、第三百六十八條、第三百六十四條、第二百九十九條第一項前段，刑法第
三百零九條第一項、第二百七十七條第一項、第四十七條、第四十一條第一項前段、
第四十二條第二項、第七十四條第一款，罰金罰鍰提高標準條例第一條前段、第二條
，判決如主文。
本案經檢察官劉異海到庭執行職務
中      華      民      國      九十一      年    十二    月    十八    日
                                      臺灣士林地方法院刑事第四庭
                                          審判長法  官  謝  靜  恒
                                                法  官  洪  慕  芳
                                                法  官  趙  文  卿
右正本證明與原本無異。
如不服本判決，應於判決送達後十日內，向本院提出上訴狀。
                                                書記官  趙  淑  蘭
中      華      民      國      九十一      年    十二    月  二十四    日
附錄本案論罪科刑法條全文：
刑法第二百七十七條第一項：
  傷害人之身體或健康者，處三年以下有期徒刑、拘役或一千元以下罰金。
刑法第三百零九條第一項：
  公然侮辱人者，處拘役或三百元以下罰金。
